最高法院刑事判決　　　　　　　九十六年度台上字第四九八號
上　訴　人　乙○○
自訴代理人　張文嘉律師
被　　　告　甲○○
上列上訴人因自訴被告誣告案件，不服台灣高等法院台南分院
中華民國九十五年十一月二十八日第二審更審判決（九十五年度
重上更(二)字第三四０號，自訴案號：台灣台南地方法院八十九年
度自字第三五０號），提起上訴，本院判決如下：
    主  文
上訴駁回。
    理  由
按刑事訴訟法第三百七十七條規定，上訴於第三審法院，非以判
決違背法令為理由，不得為之。是提起第三審上訴，應以原判決
違背法令為理由，係屬法定要件。如果上訴理由書狀並未依據卷
內訴訟資料，具體指摘原判決不適用何種法則或如何適用不當，
或所指摘原判決違法情事，顯與法律規定得為第三審上訴理由之
違法情形，不相適合時，均應認其上訴為違背法律上之程式，予
以駁回。本件上訴人（即自訴人）乙○○上訴意旨略稱：(一)上訴
人與楊環旬（下稱楊女）係民國七十九年三月十日結婚，七十八
年六月十四日楊女於系爭本票及借據上簽寫上訴人姓名及蓋上訴
人之印章時，二人尚無夫妻關係，原判決誤認當時其二人為夫妻
關係，並認此足使被告認上訴人有授權與楊女，顯屬理由矛盾。
八十五年十一月間上訴人與楊女離婚後，二人是否仍一起生活？
有無聯絡？原審未詳予調查，遽謂二人是辦理假離婚；又原判決
認上訴人對楊女提起偽造有價證券重罪之告訴，係為求自己獲得
有利之判決一節，實與經驗法則違背，原判決為此認定，並未
明其理由；又原審既未詳查上訴人與楊女離婚後，二人是否仍有
往來，遽認楊女於偽造有價證券刑事案審理中之自白，係為幫助
上訴人，使上訴人之財產免於被查封拍賣。此均有應調查之證據
未予調查及判決不備理由之違法。(二)原判決以楊女於偽造有價證
券案獲得緩刑之判決，認楊女之自白不可採信，此亦有判決理由
矛盾之違法。又原判決認楊女於民事案（第一審法院八十六年度
新簡字第二九九號確認本票債權不存在事件）中證稱：伊在臥室
衣櫥抽屜偷拿上訴人之印章加蓋於系爭本票上等語，認與上訴人
所述印章放置於衣櫥一小抽屜，因小孩會拿到而改換放在衣櫥上
面等語不同，然上訴人何時將印章改換放置於衣櫥上面等事實，
原審未詳予調查，此亦有查證未盡之違法。(三)楊女於上揭民事案
證稱：伊只向王文杰（即被告之兄）借款新台幣（下同）三萬五
千元，從八十年至八十五年陸續因利息計入本金，始有八十五萬
元之金額等語，可知互助會係發生於八十年以前，與被告誣告上
訴人於八十五年間召募之互助會並非同一，原判決認被告非屬誣
告，亦屬理由矛盾，(四)楊女於系爭本票及借據上簽寫上訴人姓名
及加蓋上訴人之印章時，因上訴人不在場，被告及其兄為求慎重
，始要求楊女於借據上書寫「經夫同意委託蓋章」等文字。被告
辯稱：當時上訴人有在場等語，顯不合理。原判決竟予採信而未
說明其理由，此亦有理由不備之違法等語。
惟查原判決以上訴人於第一審法院對被告甲○○提起自訴，自訴
意旨略稱：被告造事實，誣指：上訴人於七十八年六月十四日
與楊女（楊環旬）共同簽發面額八十五萬元之本票及借據（下稱
系爭本票及借據），偕同楊女向被告借款八十五萬元未還，竟於
八十二年間將所有坐落台南市○○路八十九巷三十二之三號三樓
房屋設定抵押權予上訴人之父鄧正義，意圖脫產，又於八十五年
五月間以楊女及楊王金雀名義招攬互助會邀被告參加二會，於收
取六個月會款後倒會等情，向台灣台南地方法院檢察署檢察官告
訴上訴人犯詐欺等罪，經該檢察署檢察官對上訴人為不起訴處分
（八十七年度偵字第六七四五號處分書）確定，因認被告係犯刑
法第一百六十九條第一項之誣告罪等語。經審理後，認為不能證
明被告犯誣告罪，因而撤銷第一審論處被告誣告罪刑之判決，改
判諭知被告無罪，係以誣告罪之成立，以告訴人所訴事實出於憑
空造為要件，若其所訴事實尚非全然無因，祇因缺乏積極證據
不能證明為真實者，縱被訴人不負刑責，而告訴人本無誣告之故
意，尚難論以誣告罪責。經訊據被告否認有誣告犯行，辯稱其上
揭所告訴之事實為真實等語；而經查楊女雖於第一審法院審理另
案民事案（八十六年度新簡字第二九九號確認本票不存在事件）
時證稱：伊從臥室衣櫥內偷取上訴人之印章加蓋於系爭本票等語
，並於原審法院審理另案（八十七年度上訴字第一一一三號偽造
有價證券案）時供稱：伊受王文杰唆使，拿取上訴人辦理壽險之
印章加蓋於系爭本票等語，然楊女與上訴人原屬夫妻關係，其亦
有可能為避免上訴人之不動產遭查封拍賣而自願承擔全部責任。
其上揭所述，尚有諸多疑竇、瑕疵，難完全遽予採信。又系爭本
票上上訴人之印文，經內政部警政署刑事警察局鑑驗結果，確與
上訴人於另案本票裁定強制執行案（第一審法院八十五年度票字
第四三一三號本票裁定強制執行案）送達回證上之印文相符，亦
經台灣台南地方法院檢察署檢察官於八十六年度偵字第三七七一
號不起訴處分書理由欄內述甚詳，足認系爭本票上之印文確係
上訴人真正印章之印文無訛。而上訴人為避免其所有坐落台南市
○○路之上揭房屋遭被告聲請法院查封、拍賣，曾經於八十三年
二月間虛偽辦理抵押權設定予其父鄧正義，使不知情之台南市東
南地政事務所職員，將該不實事項登載於土地登記簿上，經台灣
台南地方法院檢察署檢察官查明屬實，惟認為情節輕微，而以八
十七年度偵字第一三九九六號、第一三八九八號處分書為職權不
起訴處分，亦有該處分書附卷可稽。被告所指楊女與其母楊王金
雀於八十五年五月間召集互助會，被告曾經參與入會，未得標，
該互助會即倒會之事實，亦有互助會單在卷可稽，且楊女於上揭
民事案審理中亦供認有召募互助會，會首倒會之事實。綜合參酌
以觀，足見被告確有出借錢款予楊女，而持有楊女與上訴人名義
共同簽發之本票，借貸到期未獲清償，以及參加楊女與楊女之母
楊王金雀召募之互助會遭倒會之事。又上訴人與楊女原屬夫妻關
係，被告告訴上訴人、楊女夫妻及楊王金雀共同詐欺案，雖經上
揭檢察署檢察官以八十七年度偵字第六七四五號處分書以無積極
證據證明為由，為不起訴處分確定，然被告所訴之事實既非完全
出於憑空造，所訴事實尚非全然無因，自難認其有誣告之故意
，因而應認為不能證明其誣告犯罪，依法自應為無罪之判決等情
，資為主要論據。核原判決上揭論斷尚無不合。又因原判決綜合
上揭事證，認為應論斷被告無誣告故意之事實已甚屬明確，雖原
審未再為上訴意旨所指摘之證據調查，亦難遽指有違背證據調查
必要性之違誤。其餘上訴意旨，徒憑己見，就原審採證認事職權
之適法行使，及原判決已論斷說明之事項，重複為事實之爭辯，
任指原判決有上訴意旨指摘之違誤，核與法律所規定得為第三審
上訴理由之違法情形不相適合。其上訴違背法律上之程式，應予
駁回。
據上論結，應依刑事訴訟法第三百九十五條前段，判決如主文。
中　　華　　民　　國　九十六　年　　一　　月　二十五　日
                      最高法院刑事第九庭
                          審判長法官  陳　正　庸
                                法官  賴　忠　星
                                法官  王　居　財
                                法官  林　開　任
                                法官  林　立　華
      本件正本證明與原本無異
                                      書  記  官
中　　華　　民　　國　九十六　年　　二　　月　　五　　日
                                                      Ｖ
